臺灣臺北地方法院民事判決　　　　　　95年度重訴字第1011號
原　　　告　財政部國有財產局
法定代理人　丙○○
訴訟代理人　丁○○
複 代理 人　甲○○
被　　　告　戊○○
　　　　　　庚○○
　　　　　　己○○
　　　　　　辛○○
　　　　　　乙○○
上列當事人間請求返還房屋事件，本院於民國96年7月23日言詞
辯論終結，判決如下：
    主      文
被告戊○○應將座落臺北市○○區○○段一小段一二七地號土地
上門牌號碼臺北市○○街七號二層樓磚造（及第三層頂樓加蓋部
分）房屋拆除（如附圖所示A部分，占用面積八十四平方公尺）
，將土地騰空返還原告。並給付原告新臺幣玖拾貳萬壹仟陸佰伍
拾伍元及自民國九十六年六月十五日起至清償日止，按年息百分
之五計算之利息，及自民國九十六年五月一日起至返還土地之日
止，按月給付原告新臺幣壹萬肆仟柒佰拾伍元。
被告庚○○應將座落臺北市○○區○○段一小段一二六、一二七
地號土地上門牌號碼臺北市○○街七號二層樓房屋拆除（第一層
磚造、第二層木造，如附圖所示B、C部分，占用面積各六平方公
尺、五十七平方公尺），將土地騰空返還原告。並給付原告新臺
幣陸拾玖萬壹仟貳佰肆拾壹元及自民國九十六年七月三日起至清
償日止，按年息百分之五計算之利息，及自民國九十六年五月一
日起至返還土地之日止，按月給付原告新臺幣壹萬壹仟零伍拾壹
元。
原告其餘之訴駁回。
訴訟費用由被告戊○○負擔百分之二十五；被告庚○○負擔百分
之十八；餘由原告負擔。
本判決第一項、第二項部分，於原告依序各以新臺幣拾萬捌仟
元、貳拾萬元為被告戊○○、庚○○供擔保後，得假執行。
原告其餘假執行之聲請駁回。
    事實及理由
甲、程序方面：
一、按訴狀送達後，原告不得將原訴變更或追加，但基礎事實同
    一者、擴張或減縮應受判決事項之聲明者，不在此限，民事
    訴訟法第255條第1項第2款、第3款定有明文。本件原告原起
    訴狀本於所有權及不當得利法律關係，請求被告應自上址房
    屋遷出，將房地騰空返還原告，並連帶給付新臺幣（下同）
    964萬3740元及自起訴狀繕本送達翌日起至清償日止之法定
    利息，並自民國95年7月1日起至返還房地之日止，按月給付
    4萬9667元（見本院卷第4至5頁），嗣具狀請求被告拆屋還
    地，並各請求被告戊○○、庚○○應各給付原告210萬7700
    元、158萬757元，及均自起訴狀繕本送達翌日起至清償日止
    之法定利息，及自96年5月1日起至返還土地之日止，按月各
    給付原告2萬9260元、2萬1945元；並請求被告辛○○、己○○、乙○○應自上址房屋遷出（見本院卷第146至147頁），
    經核原告前後聲明請求之基礎事實同一，且訴訟資料得以援
    用；另就相當於租金不當得利部分，原告所為請求金額之減
    少，核屬聲明之減縮，揆諸前開法條所示，均無不合，自應
    准許。
二、本件被告己○○、辛○○、庚○○經合法通知，未於言詞辯
    論期日到場，核無民事訴訟法第386條所列各款情形，爰依
    原告之聲請，由其一造辯論而為判決。
乙、實體方面：
一、原告主張：伊經管座落臺北市○○區○○段1小段127地號土
    地上門牌臺北市○○區○○街7號房屋因火災毀損後，被告
    戊○○、庚○○擅自重建分為2戶，另被告辛○○、己○○
    、乙○○為戊○○之家人並設籍居住該屋，被告並無合法使
    用權源，係屬無權占有，自得依民法第767條請求被告拆屋
    還地，並依民法第179條規定請求自90年8月1日至起訴前1個
    月止，按土地法第97條、第105條計算，相當於租金之不當
    得利，及自95年7月1日起至返還土地之日止，按月給付依公
    告地價百分之十計算相當於租金之不當得利等語。併聲明：
    (一)被告戊○○應將座落臺北市○○區○○段1小段127地號土
    地上門牌號碼臺北市○○街7號2層樓磚造（及第3層頂樓加
    蓋部分）房屋拆除（如附圖所示A部分，占用面積84平方公
    尺），將土地騰空返還原告。並給付原告210萬7700元及自
    起訴狀繕本送達翌日起至清償日止，按年息百分之五計算之
    利息，及自96年5月1日起至返還土地之日止，按月給付原告
    2 萬9260元。(二)被告庚○○應將座落臺北市○○區○○段1
    小段126、127地號土地上門牌號碼臺北市○○街7號2層樓（
    第1層磚造、第2層木造）房屋拆除（如附圖所示B、C部分，
    占用面積各6平方公尺、57平方公尺），將土地騰空返還原
    告。並給付原告158萬757元及自起訴狀繕本送達翌日起至清
    償日止，按年息百分之五計算之利息，及自96年5月1日起至
    返還土地之日止，按月給付原告2萬1945元。(三)被告辛○○
    、己○○、乙○○應自臺北市○○區○○街7號房屋遷出。
    (四)願供擔保，請准宣告假執行。
二、被告則以：(一)戊○○、辛○○、己○○、乙○○部分：系爭
    土地雖係原告所有，但系爭房屋則係當初伊父楊依約向前手
    購買；(二)庚○○部分：伊是原告退休員工，於79年退休，該
    屋係49年配住宿舍，原本木造房屋因火災毀損，俟申請重新
    改建；各等語置辯。併均聲明：原告之訴及假執行之聲請均
    駁回。
三、查系爭126、127地號土地係國有土地，原告為管理機關；又
    系爭土地本有興建原告所有之木造房屋，於60年間因火災全
    毀而由他人重建，被告戊○○占有如附圖A所示2層磚造房屋
    （及第3層頂樓加蓋），占有系爭土地面積為84平方公尺，
    被告庚○○在系爭土地上如附圖標示B、C部分建造第1層磚
    造、第2層木造之建築，占有系爭土地面積為57平方公尺、6
    平方公尺等情，為兩造所不爭執，且有土地登記謄本、勘查
    表及戶籍謄本可稽（見本院卷第9頁、第11頁、第12至20頁
    ），復經本院依職權赴現場勘驗，並囑託臺北市建成地政事
    務所實施測量鑑定屬實，製有勘驗筆錄及土地複丈成果圖可
    稽（見本院卷第69至72頁、第81至82頁、第101至102頁），
    併有現場照片為憑（見本院卷第84至90頁），堪信為真實。
四、原告主張被告無權占有系爭土地，惟為被告所否認，並以前
    揭情詞置辯，茲因審究者，厥為：(一)被告是否有使用系爭土
    地之正當權源？(二)原告請求拆屋還地及給付相當於租金之不
    當得利，是否有據？(三)原告訴請被告辛○○、己○○、乙○○自上址房屋遷出，有無理由？
五、本院之判斷：
  (一)就爭點一部份：
  1.就被告戊○○部分：
    按當事人主張有利於己之事實者，就其事實有舉證之責任，
    民事訴訟法第277條前段定有明文。被告戊○○抗辯：系爭
    房屋則係當初伊父楊依約向前手購買云云，然為原告所否認
    ，並提出財政部國有財產局前揭函文記載略以：「本案房屋
    於民國60年間因火災焚燬曾經本局函請貴廳（臺灣省政府財
    政廳）派員處理並准貴廳60.12.7.財產字第118169號致臺灣
    土地銀行函副本通知該行速洽本局接管，由貴廳報省府核定
    處理有案，…，又該屋另一戶為楊依約君，當初其以何種名
    義於何年何月進住，本局無案可稽（並未向本局報請核准遷
    入居住）」等詞（見本院卷第118頁），是被告戊○○就有
    何正當權源占有系爭土地，並未提出證據以供本院審酌，即
    難認其抗辯為真，自無可採。
  2.就被告庚○○部分：
    查被告庚○○本係原告機關員工，於49年配住上址原告所有
    之木造房屋，為原告所不爭執，核此因任職關係獲准配住宿
    舍，其性質為使用借貸，目的在使任職者安心盡其職責，是
    倘借用人喪失其與所屬機關之任職關係，當然應認依借貸之
    目的，已使用完畢，最高法院91年台上字第1926號判例著有
    明文。本件被告庚○○已於79年間自原告機關退休離職，依
    借貸之目的，應視為已使用完畢。況原告機關原先配住之木
    造宿舍，早於60年間因火災焚燬，有財政部國有財產局69年
    3月24日台財產四字第3386號函可稽（見本院卷第117至118
    頁），嗣重新改建為系爭1層磚造、2層木造之系爭房屋，與
    原有木造宿舍結構迥不相同，此觀建物登記謄本載明原有宿
    舍為木造2層（見本院卷第10頁）及原告提出勘查表記載本
    案國有土地地上登記之建物1棟業經拆除改建及整建，與原
    構造不同等詞即明（見本院卷第11頁），益見被告庚○○就
    原告機關原先配住之木造宿舍早已使用完畢，其與原告間之
    使用借貸關係業已終止，被告庚○○就系爭房屋坐落之基地
    部分自無占有使用之正當權源。被告庚○○復抗辯其向原告
    申請重建系爭房屋，為原告所否認，而被告庚○○就此有利
    之事實，未舉證以實其說，是其所為抗辯，亦難信為真實。
  (二)就爭點二部份：
  1.按所有人對於無權占有或侵奪其所有物者，得請求返還之。
    對於妨害其所有權者，得請求除去之，民法第767條定有明
    文。被告庚○○、戊○○所有之系爭房屋，占用原告之系爭
    土地，並無正當權源，又建物之拆除為事實上之處分，未辦
    理所有權第1次登記之建物之拆除，係以享有處分權之人始
    得為之，則原告依民法第767條規定，請求被告各拆除如附
    圖A、B、C部分所示之系爭建物，並將占用如附圖所示A、B
    、C 之土地返還原告，為有理由，應予准許。
  2.次按無法律上之原因而受利益，致他人受損害者，應返還其
    利益，民法第179條定有明文；而無權占有他人土地，可能
    獲得相當租金之不當得利，此為社會通常觀念，最高法院61
    年台上字第1695號著有判例。本件被告戊○○、庚○○無權
    占用系爭土地，受有利益，原告就系爭土地之使用收益遭到
    損害，二者間有直接因果關係，則原告依民法第179條規定
    ，請求被告戊○○、庚○○各返還於起訴前1個月起算前5年
    內（即自90年8月1日至95年7月31日，見本院卷第148頁）受
    有相當於租金之不當得利，洵屬有據。
  3.又土地法第97條第1項復規定：「城市地方房屋之租金，以
    不超過土地及其建築物申報總價額年息百分之十為限」，至
    基地租用之租金，依土地法第105條之規定，亦準用前開第
    97 條第1項規定。本院審酌被告占用系爭土地房屋地址為臺
    北市○○區○○街7號，為2層建築（戊○○部分尚包括第3
    層頂樓加蓋），供被告等人居住，自屬城市地方房屋，而系
    爭房屋周遭公寓、大廈住家林立，附近有西門國小、臺北護
    理學院附設醫院，交通、生活機能完善，有勘驗筆錄及照片
    可證（見本院卷第69至72頁、第83至90頁），斟酌系爭土地
    之繁榮程度、具有之生活機能，及被告占用系爭土地所得之
    經濟價值等，併依土地法第97條規定，認為應按年息百分之
    五計算被告占用系爭土地相當於租金之不當得利，始謂允當
    ，原告主張應按年息百分之十計算云云，尚嫌過高。另土地
    法第97條第1項規定所謂之土地價額，係指法定地價而言，
    土地法施行法第25條定有明文，又土地法第148條規定，法
    定地價係指土地所有權人依土地法所申報之地價，且因系爭
    土地為公有土地，則依平均地權條例施行細則第21條規定，
    即以公告地價為申報地價，而系爭土地於89年7月之公告地
    價為每平方公尺4萬5800元，93年1月起之公告現值為每平方
    公尺4萬2100元，有系爭土地公告現值及公告地價查詢表可
    查（見本院卷第21頁），故被告戊○○所有之系爭房屋占用
    系爭土地84平方公尺，自90年8月1日起至95年7月31日止計
    算應給付相當於租金之不當得利為92萬1655元【計算式：（
    45800 ×84×5％÷12×29）＋（42100×84×5％÷12×31
    ）＝921655】；被告庚○○所有之系爭房屋占用系爭土地63
    平方公尺（計算式：57+6＝63），自90年8月1日起至95年7
    月31 日止計算應給付相當於租金之不當得利為69萬1241元
    【元以下四捨五入，計算式：（45800×63×5％÷12×29）
    ＋（42100×63×5％÷12×31）＝691241】。從而，原告依
    民法第179條規定，請求被告戊○○、庚○○各給付自90年8
    月1日至95年7月31日止之不當得利92萬1655元、69萬1241元
    ，及自96年5月1日起至返還上開土地之日止各按月給付1萬
    4735元、1萬1051元（元以下四捨五入，計算式：42100×84
    ×5％÷12＝14735，42100×63×5％÷12＝11051），均為
    正當，應予准許。
  4.末按給付無確定期限者，債務人於債權人得請求給付時，經
    其催告而未為給付，自受催告時起，負遲延責任。其經債權
    人起訴，或依督促程序送達支付命令，或為其他相類之行為
    者，與催告有同一之效力；遲延之債務，以支付金錢為標的
    者，債權人得請求依法定利率計算之遲延利息，民法第229
    條第2項、第233條第1項前段分別定有明文。就被告戊○○
    、庚○○於前開截至95年7月31日止不當得利之利息起算，
    原告主張自更正起訴狀繕本送達翌日起，即被告戊○○應自
    96年6月15日起算（見本院卷第148頁），被告庚○○應自96
    年7月3日起算（更正起訴狀繕本於96年6月22日寄存送達臺
    北市政府警察局萬華分局漢中街派出所，見本院卷第152 頁
    送達證書，依民事訴訟法第138條第2項規定，自寄存之日起
    ，經10日始生效力），是原告請求被告戊○○、庚○○就此
    給付如主文第1項至第2項所示之遲延利息，亦屬有據。
  (三)就爭點三部分：
    承上所述，被告戊○○、庚○○均無正當權源占有系爭土地
    ，原告請求被告戊○○、庚○○拆屋還地，即屬有據，系爭
    房屋既應拆除，原告自無再訴請被告辛○○、己○○、乙○○自上址房屋遷出之必要，故原告此部分主張，即屬無據，
    應無可取。
六、從而，原告本於所有權人地位，依據民法第767條、第179條
    規定，訴請被告戊○○、庚○○應將系爭土地內，各占用如
    主文第1至2項所示面積建物拆除，並各將占用面積返還，及
    如主文第1至2項所示相當於租金之不當得利、遲延利息等，
    為有理由，均應准許。逾此部分，為無理由，應予駁回。本
    件原告勝訴部分，陳明願供擔保，聲請宣告假執行，本院經
    審核尚無不合，爰各酌定相當擔保金額准許之。至原告敗訴
    部分，其假執行之聲請，已失所附麗，併予駁回。
七、本件事證已臻明確，兩造其餘攻擊或防禦方法，經本院審酌
    後，認均與本件之結論無涉，茲不再一一論述，併予敘明。
八、據上論結，原告之訴為一部有理由，一部無理由，應依民事
    訴訟法第79條、第85條第1項但書、第390條第2項，判決如
    主文。
中　　華　　民　　國　　96　　年　　8 　　月　　24　　日
                  民事第五庭    法　官　胡宏文
以上正本係照原本作成
如對本判決上訴，須於判決送達後20日內向本院提出上訴狀
中　　華　　民　　國　　96　　年　　8　　 月　　27　　日
                                書記官　曾寶生
